【裁判字號】    95,上易,254
【裁判日期】    950713
【裁判案由】    妨害自由
【裁判全文】
臺灣高等法院臺南分院刑事判決         95年度上易字第254號
上  訴  人  臺灣臺南地方法院檢察署檢察官
被      告  乙○○
被      告  丙○○
選任辯護人  楊惠雯  律師
上列上訴人因被告妨害自由案件，不服臺灣臺南地方法院94年度
易字第954號中華民國95年4月12日第一審判決（起訴案號：臺灣
臺南地方法院檢察署94年度偵字第5625號），提起上訴，本院判
決如下：
    主  文
上訴駁回。
    理  由
一、公訴意旨以：被告丙○○之父曾萬章所有坐落臺南縣善化鎮
    東勢寮一小段第0226號、第0230號、第0231號、第0300號、
    第0302號、第0306號、第0303號、第0304號、第0305號等8
    筆土地，提供甲○○及其父邱建祥 (均為地理書)介紹售予
    他人供築墓用地，因買賣墓地有土地之財務糾紛迄未解決，
    曾萬章死亡後，由丙○○繼承，為追討土地款乃於民國93年
    7月30日上午9時許，夥同乙○○及另三名姓名年籍不詳之男
    子，共同基於妨害他人行使權利及恐嚇危害安全之犯意聯絡
    ，前往臺南市○○路○段300號甲○○住處前等候，俟甲○○走出家門時，即上前圍住甲○○，乙○○出言恐嚇甲○○
    稱：「你如果不上車，要將你拖到山上埋掉」等語，另由不
    詳姓名之人強行取走甲○○之機車鑰匙，致使甲○○心生畏
    懼，而坐上乙○○所駕駛之自小客車，任其等載至臺南市○○路86號2樓「萬通租賃公司」追討債務，甲○○所騎用之
    機車則由不詳姓名之人騎至該址樓下停放。嗣經甲○○以電
    話向其配偶張金貞及友人陳明東等人調借款項，經其配偶報
    警處理，於同日中午12時許，在「萬通租賃公司」樓下發現
    甲○○之機車，始由員警將甲○○帶回。因認丙○○、乙○○所為，係共同涉犯刑法第304條第1項、第305條等罪嫌云
    云。
二、按犯罪事實應依證據認定之，無證據不得推定其犯罪事實；
    又不能證明被告犯罪者，即應諭知無罪之判決，刑事訴訟法
    第154條第2項、第301條第1項分別定有明文。又告訴人之告
    訴，係以使被告受刑事訴追為目的，是其陳述是否與事實相
    符，仍應調查其他證據，以資審認（最高法院52年度台上字
    第1300號判例參照）。本案公訴人認被告乙○○、丙○○涉
    有妨害自由等罪嫌，無非以告訴人指訴及證人張金貞、陳明
    東之證述，又告訴人如係自願與被告等人前去商談債務問題
    ，自行騎乘機車前往即可，何須勞動他人代騎機車？堪認告
    訴人搭乘被告乙○○之自小客車，並非出於自願。況被告丙○○在93年7月25日才簽立委託書，由被告乙○○代為處理
    本件債務糾紛，被告丙○○應無需自行出面追索債務；又被
    告乙○○住處亦非與被告丙○○鄰近，亦不在告訴人住處附
    近，被告丙○○要去追討債務，竟能「剛好」在路上碰到被
    告乙○○？足認被告乙○○、丙○○所辯均不足採信為依據
    。
三、訊據被告丙○○、乙○○均矢口否認有上開犯行，被告丙○○辯稱：因伊父所有土地遭告訴人甲○○父親盜賣與他人蓋
    墳墓，告訴人父親過世後，已多次找告訴人協調不成，案發
    當日伊約集數位墳墓的後人要去找告訴人商討債務問題，並
    遇被告乙○○乃一起去，在告訴人住處門口遇到告訴人，其
    告以在該處談不方便，乙○○主張去警察局或告訴人家中協
    商，告訴人說不想家人知道，乙○○才說到伊公司協調，告
    訴人就主動坐被告乙○○的車一起去萬通租賃公司，伊未聽
    到被告乙○○恐嚇說不上車，要將告訴人拖去山上埋掉，在
    乙○○公司內，大家有商討賠償事宜，但並沒有說告訴人要
    拿多少錢出來，才能離開，也沒有妨害告訴人行動自由。被
    告乙○○辯稱：伊在路上遇到被告丙○○及二、三位苦主，
    就一起去找告訴人，伊向告訴人說去警局談債務問題，告訴
    人不要，伊說不然去伊公司，告訴人同意，所以就上伊的車
    ，在伊公司內告訴人有打電話與外人連絡，且警察到場後約
    半個小時，告訴人才離開，並未向警察控訴伊有不法，足見
    伊沒有恐嚇告訴人，也沒有妨害告訴人自由等語。
四、經查：
    （一）告訴人因其父親邱建祥（已歿，告訴人在其父親死亡
          後並未拋棄繼承）在80至81、2年間，未經被告曾炎
          木父親同意，擅自向郭清三、侯程烽、顏呆、顏郭素
          雲、余澤禎、林俊昌、王義雄等七人收取費用，在曾
          炎木父親所有上開土地上，建造先人之墳墓，迄92年
          間丙○○父親過世，丙○○與其姊妹繼承上開遭人擅
          自設置墳墓之土地迄案發為止，告訴人就上開佔用他
          人土地的行為，尚未與被告丙○○（其他繼承人委請
          丙○○代理處理本件之土地佔用糾紛）達成賠償事宜
          等情，業據丙○○陳述甚詳，並有土地所有權狀8紙
          、墓地照片17幀及墓地購買人名冊1份在卷可參（附
          於警卷第41頁至第55頁)，復為告訴人所不爭執，自
          堪信為真實。
    （二）據當時同在現場之侯程烽、林俊昌於警訊、偵查及原
          審審理時中均一致供稱：並未使用暴力手段強迫告訴
          人甲○○上車，亦未聽到乙○○恐嚇說：「不上車，
          就拖到山上埋掉」，且未目睹在告訴人住處門口取走
          告訴人之機車鑰匙，或有人騎告訴人之機車離開現場
          （詳警卷第15頁、第18頁、發查卷第2860號卷第13頁
          、原審卷第64頁至第66頁、第71頁至第74頁），而被
          告於原審亦供稱：「他們叫我上車，我是自己走上車
          的，到了目的地我自己走下來的」、「下車後我自己
          跟他們走上二樓，從上車到目的地的過程，被告2人
          並未開口跟我說話，到二樓後說我父親跟曾木炎父親
          的債務，今天一定要解決」、「他們叫我上車，我沒
          有表示不同意」、「他們叫我上二樓，我沒有表示不
          同意」、「是乙○○開車，曾木炎坐在副駕駛座，我
          坐在後座」（詳原審卷第50頁、第51頁、第55頁），
          即當日受理報案到乙○○公司處理之員警張俊良於原
          審結證供稱：未見告訴人離開時，向人取鑰匙，告訴
          人當日係與其妻共騎一部機車離開，我跟在告訴人夫
          妻後面離開（詳原審卷第79頁至第82頁），查侯程烽
          、林俊昌二人為墳墓主之後人，與被告並無何特殊關
          係，當日到場旨在就墳墓之使用事宜，謀求法律上之
          合理解決，而警員張俊良則依法執行公務，均無偏坦
          何人之必要，其3人之證詞，應可採信，是告訴人雖
          指稱，其於案發當時，在其住處門口，機車鑰匙遭人
          取走，且遭乙○○以「不上車，就拖到山上埋掉」之
          言語恐嚇，致心生畏懼，不得不上乙○○之自小客車
          而於原審又稱自己上、下車，並未表示不同意，且自
          己坐於後座云云，已自相矛盾，況僅其片面之指訴外
          ，並無任何客觀事證或補強證據可堪佐證，即難遽採
          。
    （三）告訴人指稱：到乙○○公司後，遭被告要求先拿五十
          萬元出來，否則不讓告訴人離開一節，亦據被告等堅
          決否認，而在場證人侯程烽、林俊昌2人亦證稱並未
          聽聞被告二人曾作此要求（詳原審卷第66頁、第73頁
          ），參諸告訴人在原審審理時稱：「討論債務的情形
          ，一開始跟我提出二條件：一是我父親使用墓地的錢
          要還，二是要我向曾木炎買土地，一坪一萬元，總共
          一千八百萬元……」、「在二樓討論過程中，曾木炎
          只說要把土地賣給我，沒有什麼動作」、「在乙○○
          公司確實打了20通電話向外連絡，惟並未想到打電話
          報警」、「打電話時，我在樓梯口，與客廳隔了一堵
          牆」、「乙○○那群人並沒有說不去公司的話，要對
          我不利」、「乙○○公司一樓落地窗，門合在一起，
          但是有無上鎖我不知道」，告訴人在乙○○公司2 樓
          時，尚能自由行動，離開眾人會商賠償事宜之客廳，
          到樓梯口打了20通電話與外界連絡，卻未有一通向警
          方報案求救；且人已到樓梯口，為何不趁機逃走，告
          訴人在屢有脫困機會之情形下，既不報警，亦不伺機
          離開，當時告訴人之人身自由是否遭被告二人強行限
          制，實甚存疑，況警員張俊良到場後，所見之情形為
          ：「我在現場有約30分鐘，聽到他們都在討論財務糾
          紛的事情」、「在場的人沒有人表示被恐嚇或妨害自
          由」、「告訴人坐在茶几旁跟人討論土地問題，沒有
          露出驚慌或是求救神情，但是我覺得氣氛不太好」、
          「與報案人 (指告訴人之妻)時，甲○○並沒有說有
          人不讓他離開」（詳原審卷第79頁至第81頁），並有
          告訴人之電話通聯紀錄附卷可按 (附於偵查卷第16頁
          至第19頁)，若告訴人確有其所訴被人恐嚇及限制行
          動自由，不交出五十萬元無法離開乙○○公司的情事
          ，竟未利用打電話機會報警，且警員到現場時亦無求
          救或報案之動作或神情，益見告訴人上開指訴不實。
    （四）告訴人指稱我機車鑰匙在他們手上，故不能離開，嗣
          取得機車鑰匙後始離開一節，經查告訴人機車是否經
          人騎至乙○○公司，除告訴人指訴外，並無他人目睹
          ，且告訴人離去時係與其妻共騎一部機車，業據警員
          張俊良供明，是告訴人機車有無遭人騎到乙○○公司
          樓下，已非無疑，告訴人自己所陳離開乙○○公司之
          方式，係自己騎機車離開，與證稱跟在告訴人後面離
          開之警員張俊良所稱：目睹告訴人夫妻共乘一部機車
          離開的情節不合，何況告訴人機車鑰匙有無遭人取走
          ，取走之人與被告2人有無犯意聯絡，告訴人機車有
          無騎至乙○○公司等事實均無證據可供認定，告訴人
          指欲取回車鑰匙而不能離開一節之前提事實，尚難認
          定屬實，告訴人據此所謂欲取回機車鑰匙而遭人限制
          行動自由，更難遽採。且從告訴人指稱因欲取回機車
          鑰匙，故不願離開乙○○的公司一節，已足見告訴人
          在乙○○公司顯無人身自由遭限制之情事，而係告訴
          人欲取回機車鑰匙，自己不願離開。其指訴機車遭人
          移至乙○○公司一節，因與證人證述內容不合，應無
          可採，從而被告2人亦無與不詳姓名之人共同取走告
          訴人機車鑰匙而限制告訴人人身自由之情事。
    （五）至告訴人之妻張金貞雖證稱：告訴人有打電話回家，
          要其向娘家借款五十萬元，並稱被人帶走，證人陳明
          東亦證稱：告訴人曾打電話要借五十萬元，並說被人
          押走云云，惟查告訴人為解決上開土地買賣糾紛，自
          願與被告等同往，並非被押走，且在臺南市○○路86
          號2樓「萬通租賃公司」係討論債務問題，並未向在
          場警員控訴被押或恐嚇等情，均如前述，再告訴人在
          原審供稱：「被告丙○○對土地糾紛事件，曾在我家
          客廳討論3次，案發當天，我也願意談，只是他們不
          給我3天時間」、「因為我想事情總是要解決」 (詳
          原審卷第59頁、第61頁)，則告訴人縱曾向其妻張金
          貞及證人陳明東以電話要求調借五十萬元，究屬解決
          部分債務，或係被押放人之條件，尚有存疑，參以告
          訴人事後離開現場，並未支付五十萬元，足證上開證
          人所述，尚與實情不符，況張金貞及證人陳明東均未
          在現場目睹實際情況，其聽聞內容，尚難執為不利於
          被告等不利之認定。
    （六）綜上所述，告訴人指訴各節，除其指陳外，並無其他
          事證可供參酌，而告訴人自己之指訴復多與曾出現相
          同現場之證人證述內容相違，再參諸告訴人與被告曾
          炎木間確有使用土地之賠償糾紛，被告所指告訴人故
          意誇大事發當天經過情節，以求拖延賠償之協商，尚
          非無據，自難單憑告訴人告訴人片面之指訴，令被告
          等負擔刑責。
五、此外又查無其他任何積極之證據，足認被告有上述犯行，因
    此原審以不能證明被告犯罪而諭知無罪之判決，核無不合，
    檢察官上訴意旨，仍執前詞，指摘原判決不當，並無可取，
    為無理由，應予駁回。
六、據上論斷，應依刑事訴訟法第368條，判決如主文。
本件經檢察官林炎昇到庭執行職務。
中    華    民    國    95    年    7     月    13    日
                  刑事第五庭    審判長法  官  楊明章
                                      法  官  楊子莊
                                      法  官  戴勝利
以上正本證明與原本無異。
不得上訴。
                                      書記官  陳淑貞
中    華    民    國    95    年    7     月    14    日


司法院資訊處製作；財團法人民間司法改革基金會備份。
